【裁判字號】    94,訴,2516
【裁判日期】    950621
【裁判案由】    商業登記法
【裁判全文】
臺北高等行政法院判決
                                      94年度訴字第2516號
                              .
原      告  甲○○
被      告  臺北縣政府
代  表  人  乙○○（縣長）
訴訟代理人  丁○○
            丙○○
上列當事人間因商業登記法事件，原告不服經濟部中華民國94年
6月7日經訴字第09406129220號訴願決定， 提起行政訴訟。本院
判決如下：
    主  文
原告之訴駁回。
訴訟費用由原告負擔。
    事  實
壹、事實概要：
    緣原告未經申准營利事業登記，擅自於臺北縣新店市○○街
    112號1、2樓（無市招）內分別擺設電腦機台 （經以另查獲
    之遙控器切換，確認為超級金明星97水果盤）16台、皇冠小
    丑2台、動物奇觀二代水果盤4台、大富翁六代2台、 滿貫大
    亨麻將台2台及滿天星19台等機台， 供不特定人把玩，均插
    電營業中，現場並僱用蔡莉莙及李亭玉為開分人員，經營電
    子遊戲場業。嗣經被告之聯合查報小組會同臺北縣政府警察
    局新店分局於民國（以下同） 93年9月21日共同派員，持臺
    灣臺北地方法院核發之搜索票至前揭營業場所查獲，並查扣
    電腦切換螢幕遙控器、IC版45塊、開分鑰匙16支、監視器鏡
    頭8個、監視器螢幕4台及營利所得新臺幣（以下同）85,300
    元等。除該分局以93年9月22日店警刑字第00930035120號刑
    事案件報告書移送臺灣臺北地方法院檢察署偵辦外，被告並
    認原告有違商業登記法第3條規定，爰依同法第32條第1項規
    定，以93年10月14日北府建商字第0930699856號函，命原告
    停業，並處罰鍰2萬元。 原告不服，提起訴願，遭駁回後，
    遂向本院起行政訴訟。
貳、兩造聲明：
一、原告聲明：
    原告未於言詞辯論期日到場，據其提出之書狀，聲明求為判
    決訴願決定及原處分均撤銷。
二、被告聲明：求為判決駁回原告之訴。
、兩造爭點：
    原告有否未經登記即行開業？
一、原告陳述：
    原告未於言詞辯論期日到場，據其提出之書狀，陳述如下：
(一)、原處分及訴願決定之理由矛盾、錯誤：
１、查新店市○○街112號1樓址所設為「電動遊戲機販售之禮品
    商行」，係向主管機關申請登記發給登記之商業機構，營業
    項目為玩具娛樂用品、機械器具或其他之零售，故本係合法
    可以販售娛樂用品、機械器具（包含限制級娛樂遊戲）之商
    鋪，而現場外牆並無市招，有何觸犯法律？無掛市招反而更
    足以澄清、證明「此非借市招懸掛，招攬客人為電子遊戲賭
    博場使用」。按既係電子遊戲機之販售商鋪，店內焉能不擺
    設展示電子遊戲機之貨品？否則如何讓人選購？若無電子遊
    戲機展示，豈非又被認定掛羊頭可能經營其他非法行業？
２、更離譜的是，上址 1樓擺設電子遊戲機中雖有16台插電，但
    根本未開機！電腦螢幕根本未顯示！目的就是怕瓜田李下，
    有開機展示必要時才開？既未開機，又如何操作電腦螢幕？
    且「有插電即屬對外營業供不特定人使用之事實」到底從何
    而來？邏輯是否正確？實值商榷！新店市○○街112號2樓雖
    有擺設電子遊戲機， 惟查1、2樓係獨立樓梯，並無相通，2
    樓大門亦是現場搜查人員當場破壞門鎖而進行搜索， 現場2
    樓空無一人，只是堆放擺設電子遊戲機，無插電，甚至大門
    深鎖，又何謂「對外營業供不特定人使用之事實」？ 破壞2
    樓門鎖而進行搜索，事後反稱對外營業須負責任？原告何能
    心服？又按電子遊戲機雖然插電中，但此本係普通情形，有
    插電也不代表現在一定使用，有插電也不代表一定是操作娛
    樂電子遊戲機使用，插電可能是販售營業之準備行為，插電
    操作電子遊戲機更可能是販售營業之展示，故以插電作為「
    對外賭博電玩營業」，其證明實屬不足。 又按1樓現場除職
    員外，並無其他任何第三人（無不特定人），更無任何第三
    人現場操作電子遊戲機娛樂使用，亦無查獲任何以「提供電
    子遊戲機供娛樂供不特定人使用之對價」？如何能武斷認為
    係「經營電子遊戲場使用」，實在百思未解？此欲加之罪，
    何患無詞？尤有進者， l樓大門是現場搜查人員當場要求開
    門方能進入搜索，故斯時何有所謂之「對外營業供不特定人
    使用之事實」？究竟此種以電子遊戲機娛樂使用而對外經營
    之事實到底從何而來？如何認定？迄今毫無證據、隻字片語
    說明，其未盡舉證責任，純屬臆測，至於且由現場稽查照片
    顯示， 現場某一牆貼有過五關可加贈1000或鐵支500券告示
    ，亦僅係說明出售電子遊戲機後之可能玩法說明，並非可武
    斷的認為該址經營電子遊戲場業。
３、猶有進者，各機有插電出現晝面之情形，乃是被告之聯合查
    報小組會同該縣警察局新店分局於93年 9月21日共同派員檢
    查所開啟才存證照相，若以此開啟反推該址經營電子遊戲場
    業業務之事實，洵堪認定，豈非欲加之罪，何患無詞？
４、再查，該址雖有房東邱君筆錄證稱雙方有訂立租賃契約，惟
    此與該址究竟有為經營電子遊戲場業業務無關，房東邱君亦
    無任何指證； 至於所謂另件違反組織犯罪條例案於93年1月
    18日之陳進○調查筆錄，指稱娛樂電玩店等等，則顯然是在
    本案於93年 9月21日經被告之聯合查報小組會同該縣警察局
    新店分局共同派員之「長達 8個多月以前」之事，何能證明
    其後究竟有為經營電子遊戲場業？更有甚者，訴願決定書既
    謂電動遊戲機均插電「營業中」，現場並僱用「蔡君」及「
    李君」為開分人員，則何以所謂現場之開分人員「蔡君」及
    「李君」之調查筆錄內容根本隻字不提？又何以現場竟無任
    何賭客把玩證明「營業中」？上述他案相隔時間甚久之筆錄
    及所謂新店分局刑事案件報告書等，既非確定判決，又屬審
    判外之陳述，無證據能力，堪難認定事實！且以此作為唯一
    之依據！原告何能心服？
５、末查，新店分局刑事案件報告書已載明於該址查扣營利所得
    85,300元，故被告可認其「每月營業額」已達營業稅起徵點
    （6萬元）， 不符商業登記法第4條第4款之小規模營業，惟
    85,300元又何以證明是1個月（每月）營業額？ 且證明確為
    營利所得？被告未盡舉證責任，洵屬明確！訴願決定亦未說
    明其理由，洵屬明確！
(二)、綜上所述，原處分及訴願決定認定事實明顯錯誤、違反論理
    法則，於法有違，爰請判決如原告訴之聲明。
二、被告陳述：
(一)、據民眾檢舉， 被告之聯合查報小組於93年9月21日晚間，配
    合臺北縣政府警察局新店分局持搜索票，前往臺北縣新店市
    ○○街112號1、2樓民宅內查察時， 當場查獲該場擺設45台
    電子遊戲機具插電營業中，供不特定人士把玩，惟該場負責
    人及把玩客人均已逃逸無蹤，現場僅有員工蔡莉莙、李亭玉
    二人因走避不及遭警方查獲。蔡莉莙、李亭玉二人雖矢口否
    認有經營電子遊戲場業情事，惟綜觀其現場營業跡象及相關
    物證（現場1、2樓內外設有多只監視器、1、2樓陳設多台電
    子遊戲機、牆壁上貼滿隔音泡棉、現場 2樓有加贈1000等告
    示、機台上方全部備有煙灰缸、紙杯並有煙蒂、煙灰、檳榔
    汁；1、2樓除上下前後相通外，亦設有多處複雜暗門通道分
    別通往後方住宅、防火巷、地下停車場等不同位置等等），
    該場實係以暗場方式，隱身民宅經營電子遊戲場業。後經新
    店分局調查，該址房屋係為邱伯欽與邱國楨所有，租予原告
    供營業用，且為原告所不爭， 又新店分局93年9月22日店警
    刑字第00930035120號刑事案件報告書所載事實， 客觀上明
    白足以確認違規營業人確為原告，是以，原告所陳「本係合
    法可以販售娛樂用品…1、2樓係獨立樓梯，並無相通」，並
    主張其無經營電子遊戲場業情事，全然與事實不符。
(二)、原告雖指稱「上址 1樓擺設電子遊戲機雖有16台插電，但其
    根本未開機！電腦螢幕根本未顯示…有開機展示必要才開」
    ，然查該址 l樓16台電腦機台，經以查獲之遙控器切換後，
    確認其遊戲內容實際係為「金明星97」（經濟部評鑑之限制
    級娛樂類電子遊戲機）；該址 2樓並擺設有動物奇觀二代水
    果盤4台、滿貫大亨麻將台2台、滿天星19台、 大富翁大代2
    台、皇冠小丑2台， 雖無查獲第三人於現場把玩，惟該等機
    台均插電中，確處於隨時可供營業狀態；衡查現場客觀情事
    ，原告有違規營業之事實洵堪明確。「金明星97」本有其一
    定機具框體，原告卻刻意以附加IC版方式，將其外觀變異成
    一般電腦，衡諸論理及經驗法則，無論將該物「用予販賣」
    或「作為一般電腦使用」，均不合常理；且現場1、2樓內外
    設有多只監視器、牆壁上貼滿隔音泡棉、設有多處複雜暗門
    通道分別通往後方住宅、防火巷、地下停車場等不同位置等
    等客觀事證，亦與原告所稱單純供「展示」一般倉庫之通常
    設置不符，原告於訴願狀、起訴狀內不僅均未提供其現場情
    形之合理解釋，且迄今亦未提出任何有利實證，卻反率以「
    有插電也不代表現在一定使用…，可能是…，可能是…對外
    營業之事實到底從何而來，如何認定？…反推該址經營電子
    遊戲場業業務…豈非欲加之罪，何患無詞？」強加抗辯，是
    以，其辯詞實不足採。
(三)、原告主張其 1樓設有營業事業登記證，並抗辯「無掛市招反
    而更足以澄清、證明此非借市招懸掛，招攬客人為電子遊戲
    賭博場使用…係電子遊戲機之販賣商鋪…店內焉能不擺設展
    示，…否則如何讓人選購」，實屬荒謬無稽之論，因查該址
    原設「步步高電動遊戲機禮品商行」，其營利事業證上登載
    負責人為「陳仁傑」，並非「原告本人」，原告何以主張上
    開情事？其巧言詭辯，由此可見。另依商業登記法第 4條規
    定，小規模營業固得免辦營業事業登記，惟查原告每月租金
    高達25萬元，且當日查扣所得85,300元，營業機具高達45台
    ，數量規模相當龐大，足認原告顯非小規模營業，原告指摘
    「被告未盡舉證責任」，顯有未洽。
(四)、按本案係源於原告違反電子遊戲場業管理條例第15條規定（
    業由司法單位審理中），有鑑於電子遊戲場業管理條例係規
    範「電子遊戲場業」為主體之特別法，其立法意旨係為維護
    社會安寧、善良風俗、公共安全及國民身心健康約有而制定
    ，其規範限制不僅較為嚴格，亦無分營業規模大小（縱使僅
    擺設一台電子遊戲機，亦係經營電子遊戲場業），復考量電
    玩機具管理問題的複雜性，且電子遊戲場係一較具有違公安
    、治安及住安之虞之行業，故被告本於行政管理之目的，以
    「行業別」作為該類違反商業登記法之裁罰區分標準之一，
    且將電玩管理政策列為被告行之有年之「重大政策」；加以
    近年來被告轄下不肖業者，利用便利商店、釣蝦場等營業場
    所，甚至於民宅，以化整為零方式經營電玩之情形日趨嚴重
    ，故為依法貫徹公權力之行使，嚇阻業者「以合法掩護非法
    」，被告裁罰此類案件多以從重考量。查本案原告意圖營利
    ，以合法民宅掩護非法，無照經營電子遊戲場業，且數量規
    模龐大（45台），查獲後亦多所矯飾，是以，原告雖係第一
    次遭查獲，被告經據實衡酌違規情節輕重、兼顧比例原則後
    ，爰依同法第32條第1項規定：「違反第3條規定，未經登記
    即行開業者，其行為人各處新臺幣1萬元以上3萬元以下罰鍰
    ，並由主管機關命令停業。」從重核處原告2萬元罰鍰， 並
    命其停止營業之處分，認事用法應無違誤不當，原告之訴應
    為無理由。
(五)、綜上所述，爰請判決如被告答辯之聲明。
    理  由
一、本件原告經合法通知，未於言詞辯論期日到場，核無行政訴
    訟法第218條準用民事訴訟法第386條各款所列之情事，爰依
    被告之聲請，由其一造辯論而為判決，合先敘明。
二、按「商業及其分支機構，除第4條第1項規定外，非經主管機
    關登記，不得開業。」為商業登記法第3條所明定。 又按「
    違反第3條規定， 未經登記即行開業者，其行為人各處新臺
    幣1萬元以上3萬元以下罰鍰，並由主管機關命令停業。」復
    為同法第32條第1項所規定。
三、本件原告未經申准營利事業登記，擅自於臺北縣新店市○○
    街112號1、2樓（無市招）內分別擺設電腦機台 （經以另查
    獲之遙控器切換，確認為超級金明星97水果盤）16台、皇冠
    小丑2台、動物奇觀二代水果盤4台、大富翁六代2台、 滿貫
    大亨麻將台2台及滿天星19台等機台， 供不特定人把玩，均
    插電營業中，現場並僱用蔡莉莙及李亭玉為開分人員，經營
    電子遊戲場業。嗣經被告之聯合查報小組會同臺北縣政府警
    察局新店分局於93年9月21日共同派員， 持臺灣臺北地方法
    院核發之搜索票至前揭營業場所查獲，並查扣電腦切換螢幕
    遙控器、IC版45塊、開分鑰匙16支、監視器鏡頭8個、 監視
    器螢幕4台及營利所得85,300元等。除該分局以93年9月22日
    店警刑字第 00930035120號刑事案件報告書移送臺灣臺北地
    方法院檢察署偵辦外， 被告並認原告有違商業登記法第3條
    規定，爰依同法第32條第1項規定， 以93年10月14日北府建
    商字第0930699856號函，命原告停業， 並處罰鍰2萬元。原
    告不服，循序起訴訴稱，該址設「電動遊戲機販售之禮品商
    行」，係向主管機關申請登記發給登記之商業機構，營業項
    目為玩具娛樂用品、機械器具或其他之零售，係可合法販售
    娛樂用品、機械器具（包含限制級娛樂遊戲）之商鋪，而現
    場外牆並未掛市招，益證「此非借市招懸掛，招攬客人為電
    子遊戲賭博場使用」。 搜查人員要求員工打開該址l樓大門
    後進入搜索，此情何來「對外營業供不特定人使用」？該址
    1 樓擺設電子遊戲機中雖有16台插電，但根本未開機！電腦
    螢幕根本未顯示！何來「有插電即屬對外營業供不特定人使
    用」？ 1樓現場除職員外，並無不特定人，更無第三人現場
    操作電子遊戲機，亦未查獲「提供電子遊戲機供不特定人使
    用之對價」，何來「經營電子遊戲場使用」？且該址1、2樓
    係獨立樓梯，並無相通， 搜查人員破壞2樓大門門鎖後搜索
    ，其內空無一人，只是堆放擺設電子遊戲機，無插電，又何
    來「對外營業供不特定人使用」？又牆上貼有過五關可加贈
    1000或鐵支500券告示， 僅係說明出售電子遊戲機後之可能
    玩法說明，並非可武斷的認為該址經營電子遊戲場業。另於
    該址查扣之85,300元， 何以證明是1個月（每月）營業額？
    營利所得？被告未盡舉證責任。原處分及訴願決定認事用法
    ，顯有違誤云云。惟查：
(一)、據民眾檢舉， 被告之聯合查報小組於93年9月21日晚間，配
    合臺北縣政府警察局新店分局持搜索票，前往臺北縣新店市
    ○○街112號1、2樓民宅內查察時， 當場查獲該場擺設45台
    電子遊戲機具插電營業中，供不特定人士把玩，惟該場負責
    人及把玩客人均已逃逸無蹤，現場僅有員工蔡莉莙、李亭玉
    二人因走避不及遭警方查獲。蔡莉莙、李亭玉雖矢口否認有
    經營電子遊戲場業情事，惟綜觀現場1、2樓內外設有多只監
    視器、1、2樓陳設多台電子遊戲機、牆壁上貼滿隔音泡棉、
    現場2樓有加贈1000等告示、 機台上方全部備有煙灰缸、紙
    杯並有煙蒂、煙灰、檳榔汁；1、2樓除上下前後相通外，亦
    設有多處複雜暗門通道分別通往後方住宅、防火巷、地下停
    車場等不同位置等等，該場實係以暗場方式，隱身民宅經營
    電子遊戲場業。後經新店分局調查，該址房屋係為邱伯欽與
    邱國楨所有，租予原告供營業用，且為原告所不爭，原告所
    陳「係可合法販售娛樂用品…1、2樓係獨立樓梯，並無相通
    」，而無經營電子遊戲場業云云，與事實不符。
(二)、該址l樓16台電腦機台， 經以查獲之遙控器切換後，確認其
    遊戲內容實際係為「金明星97」（經濟部評鑑之限制級娛樂
    類電子遊戲機）；該址2樓並擺設有動物奇觀二代水果盤4台
    、滿貫大亨麻將台2台、滿天星19台、大富翁大代2台、皇冠
    小丑2台， 雖無查獲第三人於現場把玩，惟該等機台均插電
    中，確處於隨時可供營業狀態；衡查現場客觀情事，原告有
    違規營業之事實洵堪明確。況且「金明星97」本有其一定機
    具框體，原告卻刻意以附加IC版方式，將其外觀變異成一般
    電腦，衡諸論理及經驗法則，無論將該物「用予販賣」或「
    作為一般電腦使用」，均不合常理；且現場1、2樓內外設有
    多只監視器、牆壁上貼滿隔音泡棉、設有多處複雜暗門通道
    分別通往後方住宅、防火巷、地下停車場等不同位置等等客
    觀事證，亦與原告所稱單純供「展示」一般倉庫之通常設置
    不符，原告辯詞實不足採。
(三)、該址原設「步步高電動遊戲機禮品商行」，惟其營利事業證
    上登載負責人為陳仁傑，並非原告，原告何能主張「可合法
    販售娛樂用品、機械器具（包含限制級娛樂遊戲）」？另依
    商業登記法第4條規定， 小規模營業固得免辦營業事業登記
    ，惟查原告每月租金高達25萬元，且當日現場查扣營利所得
    85,300元，營業機具高達45台，數量規模相當龐大，足認原
    告顯非小規模營業，原告反指「被告未盡舉證責任」，顯有
    未洽。
(四)、被告考量原告意圖營利，以合法民宅掩護非法，無照經營電
    子遊戲場業，且數量規模龐大（45台），查獲後多所矯飾，
    雖係第一次遭查獲，惟經據實衡酌違規情節輕重、兼顧比例
    原則後，依商業登記法第32條第1項規定，核處原告2萬元罰
    鍰，並命其停止營業之處分，認事用法，洵無違誤。
四、綜上所述，原告之陳詞均不可採，則被告命原告停業，並處
    罰鍰2萬元之處分， 揆諸首揭規定，並無違誤，訴願決定予
    以維持，亦無不合。原告徒執前詞，訴請撤銷訴願決定及原
    處分，並無理由，應予駁回。
五、本件事證已臻明確，兩造其餘攻擊防禦方法均與本件判決結
    果不生影響，故不逐一論述，併此敘明。
據上論結，本件原告之訴為無理由， 爰依行政訴訟法第98條第3
項前段、第218條，民事訴訟法第385條第1項前段判決如主文。
中    華    民    國    95    年     6    月    21    日
                             第二庭審判長法  官 徐瑞晃
                                         法  官 李得灶
                                         法  官 吳慧娟
上為正本係照原本做成。
如不服本判決，應於送達後20日內，向本院提出上訴狀並表明上
訴理由，如於本判決宣示後送達前提起上訴者，應於判決送達後
20日內補提上訴理由書（須按他造人數附繕本）。
中    華    民    國    95    年     6    月    21    日
                                         書記官 劉道文


司法院資訊處製作；財團法人民間司法改革基金會備份。
